【裁判字號】    97,訴,25
【裁判日期】    970731
【裁判案由】    清償借款
【裁判全文】
臺灣苗栗地方法院民事判決                97年度訴字第25號
原      告  苗栗縣苗栗市農會
法定代理人  丙○○
訴訟代理人  甲○○
被      告  乙○○
                      號
上列當事人間請求清償借款事件，本院於民國97年7月10 日言詞
辯論終結，判決如下：
    主    文
被告應給付原告新台幣參佰伍拾貳萬伍仟玖佰貳拾貳元，及自民
國九十一年五月十一日起至清償日止，按年利率百分之八點九三
一計算之利息，並自民國九十一年五月十一日起至清償日止，按
上開利率百分之二十計算之違約金。
訴訟費用由被告負擔。
本判決第一項於原告以新臺幣壹佰壹拾柒萬伍仟元為被告供擔保
後，得假執行。
    事    實
一、原告起訴主張：訴外人謝仁堂於民國86 年6月26日向原告借
    款新台幣（下同）450 萬元，約定借款期間自86年6 月26日
    起至88年6 月26日止，由訴外人謝運枝擔任連帶保證人，並
    由其提供所有門牌號碼苗栗市○○路○ 段28鄰452 號建物與
    基地即坐落苗栗市○○段第2054地號土地為擔保（下稱系爭
    抵押物），設定最高限額抵押權1,800 萬元予原告。另謝仁
    堂又於86年8 月9 日及87年6 月15日向原告各借款500 萬元
    及550 萬元，借款期間分別自86年8 月9 日起至88年8 月9
    日止，及自87年6 月15日起至89年6 月15日止，並由訴外人
    謝運枝及被告擔任連帶保證人。嗣上開450 萬元借款到期未
    獲清償，借款人亦未向原告申請展期或延長到期日，迄88年
    11 月22 日借款人謝仁堂死亡，謝運枝始邀被告為連帶保證
    人向原告申請延長到期日至89年6 月26日（即延長1 年），
    並於88年12月30日填寫變更借據契約申請書（下稱申請書）
    及簽訂變更借據契約，後經原告審核同意。另筆500 萬元借
    款，亦經謝運枝及被告循相同方式書立申請書及簽訂變更借
    據契約，向原告申請延長到期日至89年8 月9 日獲准。惟謝
    仁堂所借上開3 筆借款分別自89年之4 月15日、4 月26日、
    5 月9 日起即未依約按期繳息，屢經催討而未獲置理。嗣系
    爭抵押物經新竹國際商業銀行聲請強制執行（本院89年度執
    字第2550號），原告遂行使抵押權參與分配，參與分配結果
    受償14,829,884元，尚餘3,525,922 元未受償。爰依消費借
    貸及連帶保證之法律關係，請求被告清償借款。並聲明：(1)
    被告應給付原告3,525,922 元，及自91年5 月11日起至清償
    日止，按年息8.931 ％計算之利息，並自91年5 月11日起，
    按上開利率20％計算之違約金。(2)願供擔保，請准宣告假執
    行。
二、被告則以：450 萬元借款之申請書及變更借據契約，係原告
    所偽造。該申請書及變更契約除第1 行及末端之簽名、印文
    均為真正外，其餘借款金額、日期、原因等項均為原告所偽
    造，故被告就450 萬元之債務自不負連帶保證責任。又原告
    已就450 萬元借款取得本院87年度促字第9093號支付命令，
    經本院89年度執字第2550號事件強制執行結果，原告已受償
    14,829,884元，足見系爭450 萬元借款已清償。雖餘3,525,
    922 元未受償，但本件3 筆借款均因上開強制執行事件執行
    完畢而債權不存在，是原告不得再請求被告清償等語置辯。
    並聲明：原告之訴駁回。
    理    由
一、按訴之變更或追加，非經他造同意，不得為之，但擴張或減
    縮應受判決事項之聲明者，不在此限；民事訴訟法第255 條
    第1 項第3 款定有明文。原告原訴之聲明請求被告應給付按
    年息9.331 ％計算之利息，嗣於97年2 月12日審理時當庭更
    正為按年息8.931 ％計算之利息（卷第20頁），核屬減縮應
    受判決事項之聲明，與前揭規定相符，應予准許。
二、原告主張訴外人謝仁堂於86年6 月26日、8 月9 日及87年6
    月15日各向原告借得450 萬元、500 萬元及550 萬元，分別
    由謝運枝及被告擔任連帶保證人，謝運枝並提供系爭抵押物
    設定最高限額抵押權1,800 萬元予原告，以擔保上開借款。
    系爭抵押物經本院89年度執字第2550號強制執行事件以15,5
    90,000元拍定，原告參與分配結果，上述3 筆借款受償14,8
    29,884元，尚不足3,525,922 元等情，有原告提出之借據3
    紙、本院強制執行金額計算書分配表（卷第6 至12頁）、放
    出檔明細查詢單3 紙（卷第41至43頁）等件在卷可證，且為
    被告所不爭執，自堪信為真實。
三、被告固不否認於450 萬元借款之申請書及變更借據契約之連
    帶保證人欄內簽名、蓋章之事實，惟辯稱借款金額、日期等
    項均為原告所偽造，其不負清償責任云云（被告未爭執500
    萬元借款之申請書及變更借據契約之真正，故本院僅就450
    萬元借款部分為審酌，合先序明）。按事實有常態與變態之
    分，其主張常態事實者無庸負舉證責任，反之，主張變態事
    實者，則須就其所主張之事實負舉證責任（最高法院86年台
    上字第891 號裁判要旨參照）。而依吾人通常生活經驗可知
    ，契約之成立，基於雙方合意者為常態，遭偽造者為變態，
    被告既主張本件申請書及變更借據契約為原告所偽造，自應
    就偽造之變態事實負舉證責任。經查：
（一）被告於本院審理時已自陳：當初伊與謝運枝要求原告減少
      系爭3 筆借款之利息及違約金，原告承辦人表示須經理監
      事之同意，故要求我們填寫申請書及變更借據契約。借款
      金額空白係因如理監事同意減少利息及違約金，則借款金
      額會不同等語明確（卷第19頁）。足見被告與謝運枝於簽
      立上開申請書及變更借據契約時，已明知所簽者為空白契
      約之事實，渠等仍簽名蓋章，即堪認渠等就借款金額及其
      他空白事項已授權或默示原告依理監事審核結果而填寫。
      故被告嗣後自不得以原空白事項非伊與謝運枝所填寫為由
      ，而抗辯上開文書係遭偽造而無效至明。
（二）又原告主張被告填寫450 萬元借款之申請書及變更借據契
      約之目的，係為變更原謝仁堂於86年6 月26日所簽450 萬
      元借據（下稱原450 萬元借據）之到期日，即將到期日延
      後1 年，其餘原借款條件均不能變更，並非如被告所辯係
      為減少借款之利息及違約金或變更原債務人謝仁堂為謝運
      枝等語。觀之上開申請書及變更借據契約，開宗明義即載
      明「變更借據契約內容」為：第1 項（原借據所定）借款
      期間：改為「自86年6 月26日起至89年6 月26日止」，第
      2 項其他變更事項：空白，第3 項：除前開更改部分外，
      原借據其他所有約定條件仍為有效（卷第37、38頁）；確
      與原告上開之主張相符，故兩造及謝運枝間就原450 萬元
      借據之約定，僅就到期日一項為變更爾。且該申請書及變
      更借據契約所載之借款始期為86年6 月26日、借款金額45
      0 萬元，亦與原450 萬元借據之借款始期、借款金額均相
      同（卷第6 頁），已難認原告填寫之上開借款期間、金額
      有何不實虛構之情。再者，從上亦可知，謝運枝係基於其
      就原450 萬元借據所生之連帶保證債務，另邀被告為連帶
      保證人，僅就原450 萬元借據之「到期日」申請變更，故
      對謝運枝言，該變更借據契約所指之450 萬元債務即為原
      450 萬元借據之連帶保證債務。另申請書上所載之「茲因
      ：抵押物遭……查封，申請人為抵押物之所有權人及連帶
      保證人」原因，亦與系爭抵押物已遭新竹國際商業銀行聲
      請假扣押之事實相合，亦無捏造之情。故被告以借款期間
      、金額、原因等項非伊與謝運枝填寫，而否認該文書之真
      正，抗辯其不負450 萬元借款之連帶保證責任云云，顯屬
      卸責無稽之詞，毫不足採。
四、按數人負同一債務，明示對於債權人各負全部給付之責任者
    ，為連帶債務；又連帶債務之債權人，得對於債務人中之一
    人或數人或其全體，同時或先後請求全部或一部之給付；民
    法第272 條第1 項、第273 條第1 項分別定有明文。另保證
    債務之所謂連帶，係指保證人與主債務人負同一債務，對於
    債債權人各負全部給付之責任者（最高法院45年台上字第14
    26號判例意旨可資參照）。再請求履行債務之訴，原告就其
    所主張債權發生原因之事實，固有舉證之責任，若被告自認
    此項事實而主張該債權已因清償而消滅，則清償之事實，應
    由被告負舉證之責任，此觀民事訴訟法第277 條之規定自明
    ，最高法院著有28年度上字第1920號判例可參。復查：
（一）謝仁堂於86年6 月26日向原告借款450 萬元，由謝運枝擔
      任連帶保證人，則謝運枝對該筆債務負有與主債務人謝仁
      堂相同之清償責任。事後謝運枝就450 萬元之連帶保證債
      務，再邀同被告為連帶保證人，與原告簽訂變更借據契約
      ，已詳如前述，則被告就該連帶保證之450 萬元債務自負
      與謝運枝相同之全部清償責任。另2 筆500 萬元、550 萬
      元借款，被告本已擔任連帶保證人，亦負全部清償責任。
（二）原告主張3 筆借款共1500萬元，經參與分配後，尚餘3,52
      5,922 元未受償等語；被告則抗辯原告未交付變更借據契
      約所指之450 萬元款項，尚不成立消費借貸關係，縱有，
      原告之3 筆債權業因系爭抵押物拍賣完畢而債權不存在云
      云。惟變更借據契約所指之450 萬元借款，係謝運枝於原
      450 萬元借據所負之連帶保證債務，並非新生之消費借貸
      關係，業如上述，則原告自無依變更借據契約再為交付45
      0 萬元之必要，至為灼然。況被告已不爭執原告已交付本
      件3 筆借貸共1500萬元款項之事實，故其上開450 萬元之
      借貸關係不成立之辯解，誠屬無稽。又系爭抵押物經本院
      89年度執字第2550號事件拍賣，雖以15,590,000元拍定，
      惟扣除有優先分配權之稅捐及其他債權銀行之執行費用後
      ，原告僅分得14,829,884元，加計利息及違約金後，尚不
      足3,525,922 元之事實，亦有本院民事執行處強制執金額
      計算書分配表（卷第10至12頁）在卷可稽，且為被告所不
      爭執。而被告為本件3 筆借款之連帶保證人，既經本院審
      認如上，則原告請求被告清償本件3 筆借款之不足受償額
      3,525,922 元，即屬有據。被告迄未能舉證證明債務業已
      全部清償，徒空言辯解，委無足取。
五、綜上所述，原告本於消費借貸及連帶保證之法律關係，請求
    被告給付如主文第1 項所示之本息及違約金，為有理由，應
    予准許。
六、原告陳明願供擔保聲請宣告假執行，核無不合，爰酌定相當
    擔保金額准許之。
七、本件事證已臻明確，兩造其餘攻擊防禦方法及舉證，經核均
    與判決結果無影響，爰無庸逐一論述，附此敘明。
八、據上論結，本件原告之訴為有理由，依民事訴訟法第78條，
    判決如主文。
中    華    民    國    97    年    7    月    31    日
                  民事庭法  官  黃怡玲
以上正本係照原本作成。
如對本判決上訴，須於判決送達後20日內向本院提出上訴狀。
                        書記官  葉  政
中    華    民    國    97    年    7     月    31    日


司法院資訊處製作；財團法人民間司法改革基金會備份。
